臺灣基隆地方法院刑事判決　　　　　　　　　　　　　九十三年度易字第一０七號
　　公　訴　人　臺灣基隆地方法院檢察署檢察官
　　被　　　告　甲○○　男　五.
右列被告因偽造文書等案件，經檢察官提起公訴（九十三年度偵字第二二四九號），
本院判決如左︰
    主    文
甲○○無罪。
    理    由
一、公訴意旨略以：緣林明富（業經台灣高等法院高雄分院判決確定）原係瑞得營造
    有限公司（下稱瑞得公司）及良基營造工程有限公司（下稱良基公司）實際負責
    人，而賴傳旺及張偉德（以上二人業經台灣高等法院高雄分院判決確定）分別係
    瑞得公司及良基公司之名義負責人，渠等於民國八十一年起，與被告甲○○共同
    基於偽造文書及幫助營業稅納稅義務人瑞得公司及良基公司逃漏稅捐之概括犯意
    ，由甲○○提供
    公司─甲○○出資新台幣（下同）六十萬元，良基公司─甲○○出資四百萬元）
    及營利事業統一發證變更登記，使不知情之公務員登載於職務上所掌管公文書上
    ，足生損害於公司登記資料管理及稅籍管理之正確性，因認被告甲○○涉犯刑法
    第二百十六條、第二百十四條、稅捐稽徵法第四十三條第一項之罪嫌。
二、按犯罪事實，應依證據認定之，無證據不得推定其犯罪事實；不能證明被告犯罪
    者，應諭知無罪之判決，刑事訴訟法第一百五十四條、第三百零一條第一項分別
    定有明文；而事實之認定，應憑證據，如未能發現相當證據，或證據不足以證明
    ，自不能以推測或擬制之方法，為裁判基礎；倘積極證據不足為不利於被告事實
    之認定，即應為有利於被告之認定，更不必有何有利之證據（最高法院四十年臺
    上字第八六號、三十年上字第八一六號判例意旨參照）。再被告或共犯之自白，
    不得作為有罪判決之唯一證據，仍應調查其他必要之證據，以察其是否與事實相
    符，刑事訴訟法第一百五十六條第二項亦定有明文。
三、公訴意旨認被告甲○○涉有右揭罪嫌，無非係以右開犯罪事實有被告之供述及證
    人張偉德、林明富之證詞，可證明被告係證人林明富找來之人頭，本案復有瑞得
    公司及良基公司變更登記事項卡等影本、財政部台灣省北區國稅局基隆市分局函
    、財政部台灣省南區國稅局東港稽徵所函、財政部台灣省北區國稅局綜合所得稅
    核定通知書等影本，足證被告積欠之稅款未繳，為其主要論據。訊據被告則自白
    係伊之友人跟伊借
    參與公司經營，公司之營利所得都沒有分配給伊等語。經查：本件良基公司、瑞
    得公司分別經前台灣省政府建設廳於八十三年七月十四日以建三字第三四六一八
    九號函、經濟部於八十三年三月四日以經（八三）商二０三九三九號函撤銷該二
    公司之登記在案，此有經濟部中部辦公室九十二年十二月廿三日經（九二）中辦
    三字第０九二三０九四六二００號、九十三年一月六日經（九二）中辦三字第０
    九三三０八六０二八０號函二紙在卷可稽，因該二公司至八十三年度止之累積未
    分配盈餘均已超過該二公司實收資本額二分之一以上（良基公司之該年度累積未
    分配盈餘為六億四千四百九十七萬三千零卅三元，而其已收資本總額為二千四百
    萬元；瑞得公司之該年度累積未分配盈餘為八千八百七十八萬六千六百六十八元
    ，而其已收資本總額為三百萬元），且未於次一營業年度（因該二公司八十三年
    中即已遭撤銷登記）以該累積未分配盈餘辦理增資，依所得稅法第七十六條之一
    之規定，「稅捐機關應以其全部累積未分配之盈餘，按每股份之應分配數歸戶，
    並依實際歸戶年度稅率課徵所得稅」，被告因分別為該二公司之人頭股東，如起
    訴書所載，稅捐機關遂以其所持登記股份之比例核算，將良基公司之累積未分配
    盈餘中之一億七百四十九萬五千五百零五元歸戶於被告八十七年度之所得額，因
    而被告須補繳八十七年度之綜合所得稅四千八百六十萬八千三百十七元，又稅捐
    機關將瑞得公司之累積未分配盈餘中之一千七百七十五萬七千二百十元歸戶於被
    告八十四年度之所得額，因而被告須補繳八十四年度之綜合所得稅七百五十四萬
    三千二百七十四元，此有財政部台灣省南區國稅安南稽徵所八十九年六月卅日南
    區國稅安南資字第八九００七三０五號函及其附件之該稽徵所累積未分配盈餘超
    限強制歸戶明細表、財政部台灣省南區國稅東港稽徵所九十三年二月十七日南國
    國稅東港三字第０九三０００二三五六號函及其附件之累積未分配盈餘核定資料
    建檔在卷可稽，是以，本件係因良基公司、瑞得公司截至八十三年度止之累積未
    分配盈餘均已超過該二公司實收資本額二分之一以上，又因該二公司已於八十三
    年度分遭主管機關撤銷登記，無從再為現金增資，稅捐機關因而依法將累積未分
    配盈餘歸戶予被告之所得，補徵被告八十七年度、八十四年度之綜合所得稅，此
    純係依法擬制為被告之所得，被告在為人頭股東時，對前開二公司未來之盈虧若
    何根本無從得知，即使確有盈餘，是否累積未分配盈餘會達該二公司實收資本額
    二分之一以上，亦無從逆料，再者，該二公司之負責人是否會因累積未分配盈餘
    達該二公司實收資本額二分之一以上而辦理現金增資，亦在未定之天，被告實無
    從預料以其為人頭股東之身分，可幫助該二公司逃漏何等稅捐。又前開二公司既
    有營業之事實，則該二公司每二月一次之營業稅之申報、每年一次之營利事業所
    得稅之申報，均屬不可避免，毫不因被告是否為人頭股東或確有按表列登記而實
    際出資而有所異，被告亦無幫助該二公司逃漏該二種類稅捐之可能性。從而，稅
    捐機關依所得稅法第七十六條之一之規定而歸戶予被告前開二筆鉅額所得額，並
    進而要求被告補繳前開二年度之鉅額綜合所得稅，被告即使無力完納，亦純屬稅
    捐執行之問題，尚與幫助逃漏稅捐無涉。復查，刑法第二百十四條使公務員登載
    不實事項於公文書罪，須一經他人之聲明或申報，公務員即有登載之義務，並依
    其所為之聲明或申報予以登載，而屬不實事項者，始足構成。若其所為之聲明或
    申報，公務員尚須為實質之審查，以判斷其真實與否，始得為一定之記載者，即
    非本罪所稱之使公務員登載不實。又公司法第三百八十八條規定：「主管機關對
    於公司登記之申請，認為有違反本法或不合法定程式者，應令其改正，非俟改正
    合法後，不予登記。」，查本案之所涉者，係良基公司、瑞得公司股東及其出資
    額之變更登記，核屬有限公司之章程變更登記，該種類之變更登記須繳納股東同
    意書，其上記載原股東何人之出資若干由何人承受，並由原股東及承受股東簽名
    用印，此由卷附八十一年十二月廿一日良基公司股東（讓與、承受）同意書即可
    知之，而被告承受該二公司原有股東之出資，變更登記為該二公司之新任股東之
    時間分別為八十一年十二月廿四日、八十一年五月八日，此有該二公司之變更登
    記事項卡在卷可憑，依該時之公司法第四百十三條至第四百十七條即規定有限公
    司各項登記之應備文件（九十年十一月十二日修正公布之公司法第三百八十七條
    第四項則授權中央主管機關就公司之登記事項及其變更訂定辦法，可見仍須依該
    辦法為實質審核），可見有限公司變更登記時，主管機關仍須就變更之事項為實
    質之審查，以判斷其真實與否，而非僅依其申請或聲明即一定登載之形式審查（
    最高法院九十年度台上字第七０九四號、九十一年度台上字第二四三一號判決要
    旨參看），因之，被告雖同意出任該二公司之人頭股東，並進而使林明富持其國
    民
    二百十四條之使公務員登載不實罪之餘地。又查，公司營利事業登記證之辦理係
    向各縣市政府建設局為之，該等登記固為各縣市政府及中央政府稅籍管理之所須
    ，然營利事業登記證上僅有公司負責人之記載，並不登載各股東之姓名、出資，
    公訴人指被告將
    事業統一發證變更登記，足生損害於稅籍管理之正確性，尚屬誤會。末以，本案
    所涉及者係前開二公司之股東變更登記（股東出資之轉讓），而非公司之新設登
    記，因之，被告即使實未出資，仍不涉及公司法第九條第一項之刑責（此有經濟
    部九十三年五月十二日經商字第０九三０二０七二六九０號函一紙在卷可稽），
    併此敘明。此外，復查無其他積極之證據，足證被告涉犯公訴人所指右開犯行，
    衡諸首開法條及判例要旨，自應為被告無罪之諭知。
據上論斷，應依刑事訴訟法第三百零一條第一項，判決如主文。
本案經檢察官林秋田到庭執行職務
中　　　華　　　民　　　國　　九十三　　年　　　六　　　月　　十五　　　日
                                臺灣基隆地方法院刑事第三庭
                                    審判長法  官  鄭景文
                                    　　　法　官  王美婷
                                    　　　法　官  曾雨明
右正本證明與原本無異。
對於本件判決如有不服，應於收受送達後十日內，向本院提出上訴書狀，上訴於臺灣
高等法院，並按他造當事人之人數附具繕本。
                                          書記官  王靜敏
中　　　華　　　民　　　國　　九十三　　年　　　六　　　月　　十五　　　日
